【裁判字號】    90,台上,688
【裁判日期】    900420
【裁判案由】    確認優先購買權不存在
【裁判全文】
最高法院民事判決                                  九十年度台上字第六八八號
    上  訴  人  丙○○○
    上  訴  人  乙○○
    右  一  人
    訴訟代理人  廖建榮律師
    被 上訴 人  甲○○
右當事人間請求確認優先購買權不存在事件，上訴人各對於中華民國八十八年一月二
十日臺灣高等法院第二審判決（八十六年度上字第一○二二號），提起上訴，本院判
決如左：
    主  文
上訴駁回。
第三審訴訟費用由上訴人各自負擔。
    理  由
本件上訴人丙○○○主張：訴外人呂茂雄原為坐落桃園縣八德鄉○○○段第五七九之
四、五七九之五及五八五地號土地之共有人（下稱五七九之四、五七九之五、五八五
地號土地，合稱系爭土地），所有權應有部分依序為二分之一、二分之一、四分之一
，並為該土地上建號三五一○號（強制執行程序中編定）、門牌號碼桃園縣八德鄉○
○街一○三號建物（下稱系爭建物）之所有人。呂茂雄於民國七十四年十一月二十日
將其所有上開三筆土地之應有部分為訴外人鄭繼東設定扺押權，嗣呂茂雄因違反營業
稅法，經桃園縣稅捐稽徵處移送台灣桃園地方法院（下稱桃園地院）財務法庭聲請強
制執行，執行法院拍賣呂茂雄所有之系爭建物及上開土地應有部分，伊參與投標，並
以最高價得標，對造上訴人乙○○就上開拍賣標的、被上訴人甲○○就其中五八五地
號土地應有部分及系爭建物，均向執行法院聲明優先承購等情，求為確認乙○○、甲
○○各就前述土地應有部分及建物之優先購買權均不存在之判決（原審維持第一審所
為確認乙○○、甲○○就系爭建物優先購買權不存在，駁回丙○○○其餘之訴之判決
，丙○○○、乙○○各就敗訴部分提起第三審上訴，甲○○就敗訴部分未聲明不服，
該部分已告確定）。
上訴人乙○○、被上訴人甲○○則以：伊為系爭土地之共有人，依土地法第三十四條
之一之規定，得就拍賣之土地行使優先購買權等語，資為抗辯。乙○○並以：系爭建
物係未經登記之三合院房屋之一部分，該三合院為呂茂雄先祖所建，由呂茂雄及伊共
同繼承，二人約定分管，其中右側即三五一○建號部分歸由呂茂雄使用，左側建物則
歸由伊使用，系爭建物僅係三合院房屋之一部分，並無單獨所有權，伊為該建物之共
有人，至少亦有事實上之處分權，依土地法第第一百零四條第一項規定，對系爭建物
有優先購買權等語置辯。
原審以：坐落桃園縣八德鄉○○○段第五七九之四、五七九之五號土地，原係乙○○
與訴外人呂茂雄共有，應有部分各二分之一；坐落同段第五八五號之土地，原係乙○
○、甲○○及呂茂雄共有，乙○○、呂茂雄應有部分各四分之一，甲○○應有部分六
十四分之二，有土地登記簿謄本在卷可稽。編定建號三五一○號之系爭建物則坐落其
中五七九之四、五八五號土地上，此經桃園地院七十五年度財執罰字第六四○號強制
執行事件囑託桃園地政事務所測量，製有測量成果圖附於該案卷可稽。呂茂雄於七十
五年間因違反營業稅法，經桃園縣稅捐稽徵處移送桃園地院財務法庭強制執行，執行
法院拍賣系爭土地呂茂雄應有部分及系爭建物，並於七十九年二月二日由丙○○○拍
定，乙○○、甲○○於拍定後向執行法院表明願依拍定價格優先承買等情，業經調閱
執行案卷屬實。按共有人出賣其應有部分時，他共有人得以同一價格共同或單獨優先
承購，土地法第三十四條之一第四項定有明文。查乙○○為五七九之四、五七九之五
、五八五號土地、甲○○為五八五號土地之共有人，彼二人主張各就上開土地有優先
購買權，自非無據。丙○○○雖主張其因抵押權人實行抵押權而拍定系爭三筆土地呂
茂雄之應有部分，依民法第八百七十六條之規定，已取得法定地上權，優先於乙○○
、甲○○之優先購買權云云。惟按民法第八百七十六條規定「土地及其土地上之建築
物同屬一人所有，而僅以土地或僅以建築物為抵押者，於抵押物拍賣時，視為已有地
上權之設定」，而系爭土地、建物之拍賣，係因呂茂雄積欠稅捐而受強制執行，非由
於土地或建物抵押權實行之結果，自無上開法條之適用。至於系爭建物部分，乙○○
雖稱桃園縣八德鄉○○街一○三號三合院房屋未辦保存登記，係呂茂雄之曾祖所建，
輾轉由呂茂雄及伊繼承而共有，爭爭建物僅係上開三合院房屋之一部分，無單獨所有
權存在，伊為系爭建物之共有人，得對系爭建物行使優先承購權云云。惟查上開三合
院房屋未經辦理所有權第一次登記，原屬呂定國所有，五十九年間由呂茂雄繼承取得
，呂茂雄再於六十四年間出售其中二分之一予乙○○，此有房屋稅籍登記表在卷可稽
；該三合院房屋在拍賣前由呂茂雄、乙○○分別居住使用，除中堂部分供祭祀祖先並
共同使用外，呂茂雄居住使用右側部分，乙○○居住使用左側部分，此為兩造所不爭
；經勘驗現場，該三合院房屋右側呂茂雄使用之廂房通往中堂之門扇已經封閉，堪信
該部分係由呂茂雄單獨使用，而非與乙○○共同使用。而執行法院執行查封時，乙○
○表示該房屋係呂茂雄及伊分別所有，並指明該房屋之右側部分屬呂茂雄所有，足見
呂茂雄當時係出售該左側特定部分之建物予乙○○，乙○○取得該左側部分建物之處
分權，對右側即系爭建物部分，乙○○並無應有部分，自不得依土地法第三十四條之
一第四項之規定行使優先購買權；且乙○○非基地之承租人或地上權人，尤無依同法
第一百零四條第一項規定，對系爭建物主張優先承購等詞，因而維持第一審所為確認
乙○○就系爭建物優先購買權不存在，駁回丙○○○請求確認乙○○、甲○○就系爭
土地應有部分優先購買權不存在之判決。
按共有人出賣其應有部分時，他共有人得以同一價格共同或單獨優先承購，土地法第
三十四條之一第四項定有明文。查上訴人乙○○為五七九之四、五七九之五、五八五
號土地，被上訴人甲○○為五八五號土地之共有人，依上開規定，乙○○、甲○○就
執行法院拍賣之呂茂雄上開土地應有部分，自得以同一價格優先承購。又共有人之一
占有共有土地，並於其上有建築物，而僅以土地應有部分或以建築物為抵押者，因該
土地非屬該共有人一人所有，該共有人使用土地與其他共有人間原有其利用關係，此
與土地及其上建築物同屬一人所有之情形有別，故於抵押物拍賣時，拍定人自不得本
於民法第八百七十六條規定，主張對該土地有地上權之設定。查系爭建物屬呂茂雄所
有，坐落於呂茂雄與乙○○、甲○○共有之五七九之四、五八五號土地上，上開土地
既非屬呂茂雄一人所有，則執行法院拍賣系爭建物及呂茂雄之土地應有部分，依上說
明，拍定人丙○○○無從依民法第八百七十六條第一項規定，取得地上權。丙○○○
主張依上開民法規定，伊取得地上權，得依土地法第一百零四條第一項規定，優於乙
○○、甲○○優先承購系爭土地應有部分，聲明請求確認乙○○、甲○○就系爭土地
部分之優先購買權不存在，即非可採。原審就系爭土地優先承買權不存在部分為丙○
○○敗訴之判決，並無不合，應可維持，丙○○○之上訴非有理由。次按，不動產物
權，依法律行為而取得者，非經登記，不生效力，民法第七百五十八條定有明文。查
包括系爭建物在內之門牌號碼桃園縣八德鄉○○街一○三號之三合院房屋，未經辦理
所有權第一次登記，原屬呂茂雄之被繼承人呂定國所有，於五十九年間由呂茂雄繼承
取得，呂茂雄於六十四年間出售其中二分之一與乙○○，以上為原審認定之事實。該
三合院房屋既未經辦理所有權登記，乙○○即無從因買賣而取得該房屋之共有權。原
審認定乙○○非系爭建物共有人之理由雖有不同，惟其認乙○○不得依土地法第三十
四條之一第四項規定主張優先承購系爭建物，則無不當。再按，土地法第一百零四條
第一項規定：基地出賣時，地上權人、典權人或承租人有依同樣條件優先購買之權。
房屋出賣時，基地所有權人有依同樣條件優先購買之權，係指房屋與基地分屬不同之
人所有，房屋所有人對於土地並有地上權、典權或租賃關係存在之情形而言。本院著
有六十九年台上字第九四五號判例。故房屋與土地如無上述利用關係者，基地所有人
自不得於其上房屋出賣時，主張優先購買。查乙○○雖為系爭五七九之四、五八五號
土地共有人，惟其未主張並證明系爭建物所有人呂茂雄對於該土地有地上權、典權或
租賃關係存在，而係以伊已取得系爭建物之事實上處分權，該項權利優於土地法第一
百零四條第一項所定之地上權、典權及承租權，伊得依該條規定行使優先購買權等詞
，主張優先購買系爭建物，自無可取，原審就此部分為乙○○敗訴之判決，結論並無
不合。又系爭建物倘如乙○○所言，係該三合院房屋之一部分，無獨立之所有權，不
得單獨出賣，則乙○○自無從主張優先承買，故乙○○指系爭建物為三合院房屋之一
部分，無單獨所有權一節，並不能為其有利之論斷。乙○○上訴論旨就原審取捨證據
，認定事實之職權行使，指摘原判決其敗訴部分為不當，求予廢棄，非有理由。
據上論結，本件上訴人丙○○○及上訴人乙○○之上訴均為無理由。依民事訴訟法第
四百八十一條、第四百四十九條第一項、第七十八條，判決如主文。
中      華      民      國     九十     年      四      月     二十     日
                              最高法院民事第六庭
                                  審判長法官  吳  正  一
                                        法官  劉  福  來
                                        法官  鄭  玉  山
                                        法官  葉  勝  利
                                        法官  高  孟  焄
      右正本證明與原本無異
                                              書  記  官
中      華      民      國     九十     年      五      月      九      日


司法院資訊處製作；財團法人民間司法改革基金會備份。
